【裁判字號】    99,消債更,83
【裁判日期】    991231
【裁判案由】    聲請更生程序
【裁判全文】
臺灣彰化地方法院民事裁定  99年度消債更字第83號
聲  請  人
即債務人    蕭智註
代  理  人  蔡嘉容律師
上列聲請人因消費者債務清理事件聲請更生及保全處分，本院裁
定如下：
    主      文
聲請駁回。
聲請費用由聲請人負擔。
    理      由
一、按債務人不能清償債務或有不能清償之虞者，得依本條例所
    定更生或清算程序，清理其債務；債務人對於金融機構因消
    費借貸、自用住宅借款、信用卡或現金卡契約而負債務，在
    聲請更生或清算前，應提出債權人清冊，以書面向最大債權
    金融機構請求協商債務清償方案，並表明共同協商之意旨，
    消費者債務清理條例（下稱消債條例）第3條、第151條第1
    項分別定有明文。次按聲請更生或清算不合程式或不備其他
    要件者，法院應以裁定駁回之，但其情形可以補正者，法院
    應定期間先命補正，復為消債條例第8條所明定。
二、聲請意旨略以：聲請人因負欠無擔保或無優先權之債務總額
    新臺幣（下同）3,313,338元，有不能清償債務之情事，故
    於民國98年10月間以書面向最大債權金融機構澳商澳盛銀行
    集團股份有限公司(原荷商荷蘭銀行股份有限公司，下稱澳
    盛銀行）申請前置協商，茲因澳盛銀行還款條件要求聲請人
    以46期、利率5%、月付19,984元之條件償還，惟聲請人每月
    之薪資收入，於支付聲請人之生活必要支出外，尚有配偶及
    3名未成年子女須扶養，乃有不能清償債務之虞。再者，聲
    請人無擔保或無優先權之債務總額未逾1,2000,000元，復未
    經法院裁定開始清算程序或宣告破產，爰依法聲請更生等語
    。
三、經查：
（一）按消債條例第151條第1項所規定之前置協商程序，其立法
      理由揭示：「債務人受法院裁定開始更生或清算程序者，
      其生活、資格、權利等均將受限制，該等程序係債務清理
      之最後手段，於債務人無法與債權人協商時，始適用更生
      程序或清算程序清理其債務。債務人對於金融機構因消費
      借貸、自用住宅借款、信用卡或現金卡契約而負債務，其
      法律關係較單純明確，金融機構並已訂有債務協商機制，
      如能協商成立，債務人或不須依本條例聲請更生或清算，
      可疏減法院負擔，有效分配司法資源。為使債務人得自主
      解決其債務，爰設本條，明定債務人對於金融機構因消費
      借貸、自用住宅借款、信用卡或現金卡契約而負債務之情
      形，採行協商前置主義，債務人於聲請更生或清算前，應
      先行提出債權人清冊，以書面向其負債務之任一金融機構
      請求協商債務清償方案。」，核其立法目的，係為使債務
      人與多數債權人間能自主解決其債務，以疏減法院負擔，
      有效分配司法資源，遂採行協商前置主義，故債務人自應
      確實經此協商程序，始能聲請更生或清算。準此，債務人
      與債權人於進行協商程序時，如一造當事人消極未盡相關
      協商義務，或實際上並無成立協商真意，即難謂已踐履本
      條例第151條規定之前置協商程序。本件聲請人主張其已
      踐行前置協商程序，但未能成立，固有前置協商不成立通
      知書在卷可稽(見本院99年度消債更補字第41號卷第13頁)
      。惟該次前置協商不成立原因為：「未能接受顯足以負擔
      之還款方案」，合先敘明。
（二）查聲請人係彰化縣警察局員林分局之警員，而依聲請人之
      97年度、98年度綜合所得稅各類所得資料清單及彰化縣警
      察局員林分局函覆之聲請人98年度所得扣繳憑單(見同上
      卷第143頁、第145頁、第149頁至第150頁)，聲請人97年
      度之薪資所得（含獎金、津貼）共計931,889元、98年度
      之薪資所得共計978,102元，是聲請人平均每月所得約79,
      583元。又觀諸聲請人提出之本院執行命令及其99年1月至
      10月之薪資支領清冊（見同上卷第14頁至第15頁、第151
      頁），聲請人雖因遭臺東區中小企業銀行股份有限公司等
      債權人向本院執行處聲請對聲請人核發扣取其薪資3分之1
      之執行命令而於99年1月起扣薪，然查聲請人受法院強制
      執行扣薪，除債權人謝忠宏（債權本金90,000元）外，均
      為金融機構債權人執行扣薪，若聲請人可與最大債權銀行
      成立協商，則其可依協商方案還款，即無庸再受強制執行
      扣薪，是以協商還款額與強制執行扣薪，二者不應重複計
      算，故考量聲請人之每月收入不需扣除遭法院強制執行扣
      薪3分之1部分，併此指明。
（三）又查聲請人雖陳報其每月生活必要支出包含扶養配偶及3
      名未成年子女（兩女分別為87年5月生、89年2月生、一子
      為90年8月生，見同上卷第19頁戶籍謄本）及水電費、醫
      療費、補習費等共計62,500元，惟按關於債務人及其受扶
      養親屬之必要生活費用部分，消費者債務清理條例雖期望
      使不幸陷入經濟困境之人得以清理債務，重建生活，然並
      無意使每一債務人及其受扶養親屬，均仍維持其原有生活
      程度或超出其自身經濟能力之高消費生活，而係在保障債
      務人最低生活水準之前提下，使債務人盡力清償以得更生
      之機會，且債務人於負擔債務時，亦應能預見其為償還債
      務，於履行期間必須經歷較不寬裕的經濟生活，是債務人
      自應調整其心態及生活需求，債務人及其受扶養親屬生活
      費用之支出，自不應由債務人任意主張。又最低生活水準
      因地因人而異，固無一定之標準，然行政院主計處公告之
      98年度臺灣省平均每人每月之最低生活費9,829元【該統
      計係按照政府最近1年平均每人消費支出（包括食品費、
      衣著鞋襪費、房租水電費、家居管理費、醫療保健費、交
      通通訊費、娛樂教育費及雜項支出）60％訂定】，雖非得
      一體適用，然究非不能作為認定債務人每月必要生活支出
      之標準，債務人應力求樽節開銷用以償債，始符誠信，而
      所謂最低生活費係指生活所需之一切費用在內，包含食、
      衣、住、行、醫療、水電等所有支出，是本院認聲請人每
      月基本生活費用以9,829元為已足。又成人部分之基本生
      活費用依內政部所公告97年度臺灣省低收入戶最低生活費
      用每人每月為9,829元為標準計算，雖屬適當，然子女部
      分既係依附於父母提供之住所共同生活，且其日常生活較
      為單純，是其基本生活費用當與成人之基本生活費用不同
      （如房租費、家居管理費、通訊費等費用項目即非年幼子
      女基本生活所需費用項目），因之年幼子女基本生活費用
      應參酌97年度每人免稅額77,000元計算每人每月基本生活
      所需為適當，是年幼子女之扶養費用每人每月為6,417元
      （77,000÷12=6,417，元以下四捨五入），依此計算，聲
      請人每月平均所得79,583元扣除其本身及扶養配偶及3名
      未成年子女每月生活必要支出，尚餘40,674元【計算式：
      79,583-（9,829×2）-（6,417×3）＝40,674】，顯足以
      支付最大債權人所提出以46期計算，每月償還19,984元之
      債務清償方案，難認聲請人有何不能清償債務之情事。然
      聲請人卻藉詞主張其無法負擔債權人所提出之協商方案，
      顯係故意不願接受足以負擔之還款方案，應屬消極未盡關
      協商義務，益徵其無成立協商之真意，難謂已踐履本條例
      第151條規定之前置協商程序。
四、綜上所述，本件聲請人前無參與前置協商之誠意，逕為本件
    更生聲請，自屬違背消債條例第151條第5項之規定，且上開
    欠缺又屬無從補正；參以聲請人為61年5月7日生，正值壯年
    ，距離法定退休年齡65歲尚逾25年，以聲請人之年齡及財務
    現況，自難認聲請人有何不能清償債務或有何不能清償之虞
    之情事，從而，本件更生之聲請，難謂與消費者債務清理條
    例第3條所定要件相符，且上開欠缺又屬無從補正，依上說
    明，自應駁回其聲請，又其更生之聲請既遭駁回，則聲請人
    保全處分之聲請即失所附麗，應一併駁回，爰裁定如主文。
中    華    民    國    99    年    12    月    31    日
                  民事第三庭    法  官  尚安雅
以上正本係照原本作成。
如不服本裁定，應於裁定送達後10日內，以書狀向本院提出抗告
（須附繕本）。
中    華    民    國   100    年    1     月    3     日
                                書記官  陳文俊

司法院資訊處製作；財團法人民間司法改革基金會備份。
